---
title: "População"
output: bookdown::html_document2
---

```{r setup, include=FALSE}
knitr::opts_chunk$set(echo = FALSE,
                      warning = FALSE,
                      message = FALSE)
```

```{r pkgs-opts}
# Pkgs/opts -------------------------------------------------------------
xfun::pkg_attach("data.table",
                 "ggplot2",
                 "plotly",
                 "dplyr",
                 "forcats",
                 "scales",
                 message = FALSE)
setDTthreads(4)
options(datatable.print.class = TRUE,
        scipen = 20)
```

```{r import}
# import state counts for 2000, 2010 and 2019 ---------------------------
c00 <- readRDS("dados/censo_2000_migracao_datafixa.rds")

c10 <- readRDS("dados/censo_2010_migracao_datafixa.rds")

c19 <- readxl::read_xls("dados/etc/estimativa_populacao_dou_2019.xls",
                        skip = 2, n_max = 33,
                        col_names = c("reg", "skip", "count"),
                        col_types = c("text", "skip", "text"))
```

```{r cozinha}
# munge col names and types --------------------------------
setDT(c19)
c19[, count_19 := readr::parse_number(
  c19$count,
  locale = readr::locale(grouping_mark = "."))
  ][,count := NULL]

c00 <- c00[UF != "\032"]

# get counts for 2000 e 2010 ---------------------------------
x1 <- c00[UF %in% c(11:17, 21, 51), list(count_00 = sum(PESO)), keyby = UF]
x2 <- c10[UF %in% c(11:17, 21, 51), list(count_10 = sum(PESO)), keyby = UF]
estados <- c("Rondônia","Acre","Amazonas","Roraima","Pará","Amapá","Tocantins","Maranhão","Mato Grosso")
x3 <- c19[reg %in% estados][,UF := c("11":"17","21","51")]

setkey(x1, UF)
setkey(x2, UF)
setkey(x3, UF)

pop <- x1[x2][x3]
setcolorder(pop, c("UF", "reg", "count_00", "count_10", "count_19"))

# Growth rate between 2000 and 2010 --------------------------------------
x1 <- c00[, list(count_00 = sum(PESO))][, reg := "Brasil"]
x2 <- c10[, list(count_10 = sum(PESO))][, reg := "Brasil"]

setkey(x1, reg)
setkey(x2, reg)

br <- x1[x2]

aml <- pop %>%
  mutate(Growth = (count_10 / count_00) ^ (1 / 10) - 1) %>%
  select(UF, reg, Growth) %>%
  summarise(Growth = mean(Growth)) %>%
  mutate(UF = "98", reg = "Amazônia Legal")

br2 <- br %>%
  mutate(UF = "99", Growth = (count_10 / count_00) ^ (1 / 10) - 1) %>%
  select(UF, reg, Growth)

pop3 <- pop %>%
  mutate(Growth = (count_10 / count_00) ^ (1 / 10) - 1) %>%
  select(UF, reg, Growth) %>%
  bind_rows(br2, aml) %>%
  mutate(grupo = if_else(UF >= 98, 1, 0))

# Long count data --------------------------------------------------------
pop2 <-
  melt(pop,
       id.vars = c("UF", "reg"),
       variable.name = "ano",
       value.name = "pop") %>%
  mutate(ano = recode_factor(ano,
                             "count_00" = "2000",
                             "count_10" = "2010",
                             "count_19" = "2019"))
```

```{r display-numbers}
# display numbers for text --------------------------------------------------
pop_aml <- pop2 %>%
  filter(ano == 2019) %>%
  summarise(pop_total = sum(pop)) %>%
  unlist()

pop_br <- c19 %>% filter(reg == "Brasil") %>% select(count_19) %>% unlist()

pop_total <- pop_aml %>% number(big.mark = ".",
                                decimal.mark = ",")
pop_percent <- (pop_aml/pop_br) %>% percent(accuracy = 0.01, 
                                            big.mark = ".", 
                                            decimal.mark = ",")
```

A população total da Amazônia legal é estimada em `r pop_total` para o ano de 2019, o que representa `r pop_percent` da população estimada do país. A região como um todo apresenta um crescimento acima da média nacional, embora isto não seja uma regra para todos os estados da região.

# População total

Como pode ser visto na figura \@ref(fig:vol-pop), os estados mais populosos da região são Maranhão e Pará, com populações estimadas de cerca de 7 e 8,5 milhões de habitantes, respectivamente. Apesar de seu tamanho, são estados em que já se estima crescimento menor. Entre 2000 e 2010, a população do Maranhão aumentou em quase 1 milhão de habitantes, já entre 2010 e 2019, a população aumentou em cerca de 500 mil pessoas. De maneira semelhante, a população do Pará aumentou em quase 1,4 milhão de habitantes no primeiro período, e no segundo, esse número caiu para 1,1 milhão.

Em seguida, temos os estados do Mato Grosso e Amazonas, com populações estimadas em 3,5 e 4 milhões aproximadamente. São estados com população ainda em expansão e para os quais o ritmo de crescimento não parece ter arrefecido. Entre 2000 e 2010, Mato Grosso e Amazonas registraram aumento de 500 e 600 mil pessoas aproximadamente, valor similar ao registrado no período seguinte.

Os estados menores também apresentam trajetória de crescimento bastante parecida nos dois períodos. Tocantins e Rondônia aumentaram sua população em cerca de 200 mil pessoas nos dois períodos, enquanto a população de Acre, Amapá e Roraima cresceu em cerca de 150 mil pessoas por período.


```{r vol-pop, fig.cap='Fonte: IBGE - Censos Demográficos 2000 e 2010, Estimativas da população 2019.'}
# Gráfico do volume da população -----------------------------------------
g <- pop2 %>%
  ggplot(aes(x = ano,
             y = pop,
             group = reg,
             color = fct_inorder(reg))) +
  geom_line() +
  geom_point() +
  scale_y_continuous(breaks = breaks_extended(8),
                     labels = label_number(big.mark = ".", 
                                           decimal.mark = ",")) +
  scale_color_viridis_d(option = "E") +
  theme_bw() +
  labs(title = "População total, 2000-2019",
       x = "Ano", y = "População", color = "Estado")

ggplotly(g)
```

# Ritmo do crescimento

Quando analisamos a figura \@ref(fig:cresc-pop), o cenário se inverte de certa forma. Pequenos estados como Amapá, Roraima e Acre apresentam um ritmo de crescimento acelerado, com taxas acima de 3% ao ano. Alguns estados maiores como Amazonas e Pará ainda apresentam ritmo de crescimento acima da média nacional, mas a diferença é pequena (0,2%). Algo similar ocorre com as taxas de Mato Grosso e Tocantins, bastante próximas a média nacional. Maranhão e Rondônia, por sua vez, já apresentam taxas de crescimento bem menores, de 1,5% e 1,2% ao ano, que sugerem que estes estados já estão "perdendo" sua população de alguma forma, provavelmente através da emigração.

É importante ressaltar que o Brasil já vive um contexto geral de desaceleração do crescimento populacional, embora a população brasileira ainda tenda a aumentar nas próximas décadas. Assim, a região como um todo não apresenta crescimento particularmente acelerado, ou "explosivo".

```{r cresc-pop, fig.cap='Fonte: IBGE - Censos Demográficos 2000 e 2010.'}
# Gráfico do crescimento da população ------------------------------------
g2 <- pop3 %>%
  ggplot(aes(x = fct_reorder(reg, Growth),
             y = Growth,
             fill = grupo)) +
  geom_col(color = "black",
           width = 0.5) +
  scale_y_continuous(labels = label_percent()) +
  labs(x = "UF", y = "Crescimento",
       title = "Crescimento Populacional, 2000-2010") +
  coord_flip() +
  theme_bw() +
  guides(fill = FALSE)

ggplotly(g2)
```

